ACORDAO-COMPLETO-2583145

ACÓRDÃO 682/2023 ATA 13/2023 - PLENÁRIO

VISTOS, relatados e discutidos estes autos, agora em fase de embargos de declaração opostos ao Acórdão 2155/2022-TCU-Plenário.
	ACORDAM os Ministros do Tribunal de Contas da União, reunidos em Sessão do Plenário, diante das razões expostas pelo Relator, e com base no art. 34 da Lei 8.443/1992, em:
	9.1. conhecer dos novos embargos de declaração apresentados pela Aliança Comunicação e Cultura Ltda. para, no mérito, rejeitá-los; e
	9.2. notificar a embargante.

Embargos de declaração contra acórdão que rejeitou embargos de declaração anteriormente opostos pela embargante em face de deliberação que negou provimento a recurso de reconsideração em decisão que julgou contas irregulares, com aplicação de débito, multas e sanção de inidoneidade, em razão da não comprovação da execução física e financeira de convênio para exposição da cultura pernambucana.

Instituto Mundial de Desenvolvimento e da Cidadania - IMDC (21.145.289/0001-07).

3. Embargante: Aliança Comunicação e Cultura Ltda. (10.841.500/0001-00).

13.1. Ministros presentes: Bruno Dantas (Presidente), Walton Alencar Rodrigues, Benjamin Zymler, Aroldo Cedraz, Jorge Oliveira, Antonio Anastasia e Jhonatan de Jesus.
13.2. Ministros-Substitutos presentes: Augusto Sherman Cavalcanti e Marcos Bemquerer Costa (Relator).

MARCOS BEMQUERER

Trata-se de novos embargos de declaração apresentados pela Aliança Comunicação e Cultura Ltda. (peça 312) , agora em face do Acórdão 2155/2022-TCU-Plenário, que rejeitou os aclaratórios por ela opostos ao Acórdão 736/2021-TCU-Plenário, proferido no sentido de negar provimento ao seu recurso de reconsideração contra o Acórdão 1897/2019-TCU-Plenário.
2.	Por meio do referido Acórdão 1897/2019-TCU-Plenário (peça 142) , o TCU julgou irregulares, com débito e multa, as contas da Aliança, do Instituto Mundial de Desenvolvimento e da Cidadania - IMDC e do seu presidente Deivson Oliveira Vidal. O IMDC atuou como parte no Convênio Siconv 702976/2009, firmado com o Ministério do Turismo para a realização da "Exposição de Pernambuco no Rio de Janeiro", tendo contratado a Aliança para a execução do objeto.
3.	Adicionalmente, a mesma deliberação infligiu a pena de inidoneidade para licitar ao IMDC e às empresas Aliança, Alto Impacto e Marion Susanne Paschoal Perruci Produções, por terem participado em conluio na definição dos preços contratados diretamente por inexigibilidade.
4.	Nos presentes embargos, a Aliança Comunicação e Cultura aponta, exclusivamente, a existência de "omissão quanto à prescrição da pretensão ressarcitória", tendo em vista o prazo prescricional de cinco anos disciplinado pela Resolução TCU 344/2022.
5.	Ao indicar que a "contagem do prazo prescricional teve início na data em que foi realizada a prestação de contas do IMDC, (...) em 25/08/2009", defende que "a Aliança tomou conhecimento do caso em tela apenas em 13/06/2016, momento este em que foi notificada sobre o caso em questão, ou seja, quase dois anos depois do prazo prescricional (...) , havido em 25/08/2014."
6.	Sustenta que há um "único ato que seria interruptivo do prazo (a citação da Aliança, havida em 13/06/2016) ", que "só se verifica uma vez, só ocorre uma vez".
7.	Por conseguinte, requer o acolhimento dos embargos de declaração, com efeitos modificativos, para reconhecimento da prescrição e arquivamento do processo.
8.	Anoto que, por meio dos seus patronos anteriores, que renunciaram ao mandato em seguida, a Aliança já havia peticionado pela prescrição em função do surgimento da Resolução TCU 344/2022, valendo-se de argumentos semelhantes aos dos presentes embargos (peças 285 e 289) .
	É o relatório.

Bernardo de Alencar Araripe Diniz (OAB/DF 23.341) e outro, representando a Aliança Comunicação e Cultura Ltda.

Não atuou.

TOMADA DE CONTAS ESPECIAL. CONVÊNIO. MINISTÉRIO DO TURISMO. EVENTO PARA EXPOSIÇÃO DA CULTURA PERNAMBUCANA. FALTA DE COMPROVAÇÃO DA EXECUÇÃO FÍSICA E FINANCEIRA. COTAÇÃO DE PREÇOS SIMULADA. FALHAS NA ANÁLISE TÉCNICA DO CONVÊNIO. CONTAS IRREGULARES. DÉBITO. MULTAS. INIDONEIDADE. RECURSOS DE RECONSIDERAÇÃO. NEGATIVA DE PROVIMENTO DO RECURSO DA EMPRESA CONTRATADA PARA A EXECUÇÃO DOS SERVIÇOS. NÃO CONHECIMENTO DO RECURSO DO SEU SÓCIO. PROVIMENTO DOS RECURSOS DAS SERVIDORAS DO MINISTÉRIO, COM EXCLUSÃO DAS MULTAS. EMBARGOS DE DECLARAÇÃO DA CONTRATADA. REJEIÇÃO. EMBARGOS DE DECLARAÇÃO DE OUTRAS EMPRESAS CONSIDERADAS INIDÔNEAS. NÃO CONHECIMENTO. NOVOS EMBARGOS DE DECLARAÇÃO DA CONTRATADA. ARGUIÇÃO DE PRESCRIÇÃO COM BASE NA RESOLUÇÃO TCU 344/2022. REJEIÇÃO.

TOMADA DE CONTAS ESPECIAL (TCE)

não atuou.

Tendo em vista o atendimento dos requisitos de admissibilidade previstos no art. 34 da Lei 8.443/1992, os presentes embargos de declaração devem ser conhecidos.
2.	Contudo, nos fundamentos do Acórdão 2155/2022-TCU-Plenário, não houve omissão quanto ao tema da prescrição nos processos de controle externo deste Tribunal, em que pese a deliberação ter sido proferida antes da edição da Resolução TCU 344/2022.
3.	Inclusive, a prescrição foi uma das arguições feitas também nos embargos de declaração anteriores.
4.	Embora o TCU tivesse, até então, orientações diferentes da Lei 9.873/1999 acerca da prescrição, foi expressamente mencionado, no voto em que o Acórdão 2155/2022-TCU-Plenário se baseou, que, de acordo com a análise feita pela Secretaria de Recursos (peça 228) que precedeu o Acórdão 736/2021-TCU-Plenário, nem mesmo com o uso das regras previstas naquele estatuto o débito ou as sanções demandados neste processo estariam prescritos:
"7. De todo modo, enfim, a Serur havia demonstrado, objetivamente, a inocorrência de prescrição de qualquer natureza, mesmo quando aplicados os critérios da Lei 9.873/1999."
5.	É de se observar que a renovadora Resolução TCU 344/2022 foi construída segundo o modelo da Lei 9.873/1999, enriquecido pelas interpretações constantes da jurisprudência do Supremo Tribunal Federal. Portanto, a embargante está correta no entendimento de que, no caso, o curso da prescrição se inicia na data da prestação de contas, em 25/8/2009, mas se equivoca na limitação da interrupção a uma única vez, visto que esta é passível de reincidência e não se restringe à notificação (ou citação) do responsável, na esteira do procedido em julgamentos da Suprema Corte (v.g., MS 36799, 36067 e 36556) .
6.	Abaixo transcrevo os dispositivos da Resolução TCU 344/2022 que vêm à propósito da situação (grifos acrescidos) :
"Art. 4° O prazo de prescrição será contado:
 (...) 
II - da data da apresentação da prestação de contas ao órgão competente para a sua análise inicial;
 (...) 
Art. 5º A prescrição se interrompe:
I - pela notificação, oitiva, citação ou audiência do responsável, inclusive por edital;
II - por qualquer ato inequívoco de apuração do fato;
III - por qualquer ato inequívoco de tentativa de solução conciliatória;
IV - pela decisão condenatória recorrível.
§ 1° A prescrição pode se interromper mais de uma vez por causas distintas ou por uma mesma causa desde que, por sua natureza, essa causa seja repetível no curso do processo."
7.	Tais premissas foram exatamente as que levaram a então Secretaria de Recursos a negar, com toda razão, ter havido prescrição decorrente da Lei 9.873/1999, a teor do seguinte exame concreto (peça 228) :
"5.9. No que concerne à análise da prescrição pelo regime da Lei 9.873/1999, é preciso considerar os seguintes parâmetros:
a) Termo inicial:
	a.1) no regime da Lei 9.873/1999, a prescrição do ressarcimento, no caso de convênios e instrumentos congêneres, só começa a fluir do momento em que forem prestadas as contas (ou a partir da data da primeira medida de apuração dos fatos) , como enfatizado pelo STF no voto do Ministro Roberto Barroso, no MS 32.201, assim como no voto do Ministro Gilmar Mendes, no RE 636.886 (...) ;
	a.2) considerando que, no presente caso, a prestação de contas ocorreu em 25/8/2009, o prazo prescricional começou a fluir a partir de 26/8/2009;
b) Prazo:
b.1) a Lei 9.873/1999 apresenta um prazo geral, de cinco anos (art. 1º) , (...) ;
	c) interrupções por atos inequívocos de apuração dos fatos, sendo que, no regime da Lei 9.873/1999, a prescrição se interrompe 'por qualquer ato inequívoco, que importe apuração do fato' (art. 2º, II) . Tal diploma legal prevê como causas interruptivas: I - pela notificação ou citação do indiciado ou acusado, inclusive por meio de edital; II - por qualquer ato inequívoco, que importe apuração do fato; III - pela decisão condenatória recorrível; IV - por qualquer ato inequívoco que importe em manifestação expressa de tentativa de solução conciliatória no âmbito interno da administração pública federal. Os exemplos típicos, no caso em exame, são: (i) exames da prestação de contas no âmbito do MTur; (ii) relatório da CGU; (iii) representação no âmbito do TCU; e (iii) exame da TCE nesta Corte de Contas. Com esse fundamento, a prescrição foi interrompida:
	c.1) em dezembro de 2011, período de apuração dos fatos pela CGU, por meio do Relatório de Auditoria Especial 00190.020860/2011-31 (peça 26) ;
	c.2) em 20/11/2012, data do Acórdão 8648/2012-TCU-Segunda Câmara, rel. Ministro Augusto Nardes, autorizando diligência no âmbito do TC Processo 009.143/2012-2 (representação acerca de possíveis irregularidades descritas no Relatório de Auditoria Especial 00190.020860/2011-31) ;
	c.3) em 12/9/2013, data da Portaria/MTur 232, de 12/9/2013, que instituiu grupo de trabalho para concluir as análises técnica e financeira dos convênios 596053, 623751, 702246, 700990, 638459, 702395, 702555, 702558, 702976 e 742228, firmados entre o Ministério do Turismo e o IMDC (peça 18, p. 43) ;  
	c.4) em 17/9/2013, data do Acórdão 6282/2013-TCU-Primeira Câmara, rel. Ministro Benjamin Zymler, decisum de mérito proferido no âmbito do TC Processo 009.143/2012-2 (representação acerca de possíveis irregularidades descritas no Relatório de Auditoria Especial 00190.020860/2011-31) ;
	c.5) em 19/9/2013, data da Nota Técnica de Análise 003/2013/GT, pela reprovação da execução física (peça 1, p. 203-215; e 18, p. 35) ;
	c.6) em 24/9/2013, data da Nota Técnica de Análise Financeira 008/2013/GT, de 24/9/2013, pela reprovação da prestação de contas (peças 1, p. 217-223; e 18, p. 45-48) ;
	c.7) em 26/9/2013, data da notificação acerca da reprovação, de 26/9/2013 (peças 1, p. 225-229; e 18, p. 53-56) ;
	c.8) em 15/10/2013, data da resposta à notificação acerca da reprovação, de 15/10/2013 (peças 1, p. 231-233; e 18, p. 57-58) ;
	c.9) em 13/8/2014, data do Relatório de Tomada de Contas Especial 347/2014 (peça 1, p. 261-269) ;
	c.10) em 21/1/2015, data do parecer do dirigente do órgão de controle interno (peça 1, p. 293) ;
c.11) em 27/3/2015, data do Pronunciamento Ministerial (peça 1, p. 299) ;
c.12) em 21/7/2015, data da instrução preliminar de diligência (peças 4-5) ;
c.13) em 19/5/2016, data da instrução de citação e audiência (peças 29-30) ;
c.14) em 30/11/2017, data da instrução de mérito (peças 134-135) ; e
c.15) em 18/4/2018, data do Parecer do MPTCU (peça 138) .
	d) interrupções pela citação dos responsáveis, sendo que a prescrição também é interrompida 'pela notificação ou citação do indiciado ou acusado, inclusive por meio de edital', nos termos do art. 2º, I, da Lei 9.873/1999. E, no regime dessa lei, a interrupção se dá pela citação propriamente dita, e não pelo despacho que a ordena. Com esse fundamento, houve a interrupção em 13/6/2016 (data da ciência mais favorável aos recorrentes) - peças 66, 70, 74 e 86; 
	e) interrupção pela decisão condenatória recorrível (art. 2º, inciso III, da Lei 9.873/1999) , sendo que para esse fundamento, houve a interrupção em 14/8/2019, data da sessão em que foi proferido o acórdão condenatório (peça 142) . Essa interrupção é relevante, por estabelecer prazo para julgamento do recurso;
f) da prescrição intercorrente:
	f.1) nos termos do art. 1º, § 1º, da Lei 9.873/1999, opera-se a prescrição intercorrente se o processo ficar paralisado por mais de três anos, aguardando "julgamento ou despacho";
	f.2) note-se que há uma correlação entre essa hipótese e as causas de interrupção da prescrição do art. 2º. Com efeito, uma vez interrompida a prescrição por alguma das hipóteses do art. 2º, o processo não pode ficar inativo, sem qualquer inovação processual relevante, por mais de três anos;
 (...) 
f.7) especificamente quanto a esta TCE, as próprias causas de interrupção elencadas acima permitem evidenciar que o processo teve andamento regular, não se operando a prescrição intercorrente. 
5.10. Diante da análise da questão prescricional (...) , conclui-se que não ocorreu prescrição do dano ao erário tanto com base no regime do Acórdão 1441/2016-TCU-Plenário como na Lei 9.873/1999."
8.	Comprova-se, assim, que o Estado, pela atuação do sistema de controle interno, identificou irregularidades no Convênio Siconv 702976/2009 desde 2011, já apontando nelas inclusive a participação da ora embargante (peça 26, págs. 294/300) , pouco mais de dois anos depois de iniciada a contagem da prescrição e bem antes de consumado o prazo prescricional quinquenal. Daí em diante, anualmente foram praticados atos interruptivos de apuração (diligências, relatórios etc.) , deliberação ou notificação.
9.	Consequentemente, reitero que a prescrição (ressarcitória e punitiva) não se operou no presente processo, de modo que cabe ao TCU rejeitar os atuais embargos de declaração.
	À vista do exposto, manifesto-me por que o Tribunal adote o acórdão que submeto a este Colegiado.
TCU, Sala das Sessões, em 5 de abril de 2023.
MARCOS BEMQUERER COSTA
Relator